Inventaris van het archief van de Directie der Registratie en Domeinen in Zuid-Holland, 1849-1899 (1906-1909)
Nationaal Archief, Den Haag
Directie der Registratie en Domeinen in Zuid-Holland
Directie Domeinen ZH
1849-1909
merendeel 1849-1899
3333
97.00 meter; 708 inventarisnummers.
Nationaal Archief, Den Haag
Directie der Registratie en Domeinen in Zuid-Holland 1849-1899 (1906-1909)
De term 'domeinen' is de verzamelnaam voor de onroerende goederen van het Rijk. Daaronder vielen onder meer: landerijen, bossen, wateren gebouwen, aanwassen in rivieren, tienden, erfpachten, jacht- en visrechten. De Directie der Registratie en Domeinen in Zuid-Holland was in de periode 1849-1899 belast met de leiding van de domeinambtenaren en met het toezicht op het beheer van de ontvangers. Het archief bevat een omvangrijke serie chronologisch geordende ingekomen en minuten van uitgaande stukken. Vanaf het jaar 1877 werden dossiers gevormd. Verder zijn er eigentijdse toegangen als agenda's, indices en indicateurs. In 1997 is een supplement bij dit archief gevoegd met ondermeer leggers van de kantoren te Gorinchem en Vianen.
Archiefvorming
Geschiedenis van de archiefvormer
Inleiding.
1. Geschiedenis van de archiefvormende instellingen.
a. Algemeen.
Domeinen zijn de onroerende goederen van de staat. Sommige zijn al eeuwen in het bezit van de staat. Tot de domeinen van de staat behoren o.a. militaire terreinen en gebouwen, stranden, alle bevaarbare rivieren en stromen, de bodem van de territoriale zee, de gronden waarop de rijkswegen zijn aangelegd, de landbouwgronden van de twintigste eeuwse inpolderingen en het IJsselmeer.
Het privaatrechtelijk beheer over deze onroerende goederen berust bij het Ministerie van Financiën en wordt namens de minister uitgeoefend door de Dienst der Domeinen. Dit beheer houdt met name in dat de staatseigendommen economisch zo rendabel mogelijk geëxploiteerd moeten worden. De Dienst der Domeinen kan daartoe allerlei soorten gebruiksrechten - onder andere door middel van verhuur en verpachting - verlenen of overgaan tot de verkoop van goederen.
Dit beheer wordt aangeduid met het begrip domein- of financieel beheer. Hiertoe behoort ook het registreren van alle goederen, rechten, vorderingen en schulden, die uit de bovengenoemde exploitatie voortvloeien en de zorg voor de tijdige inning en betaling hiervan.
In een aantal gevallen is de Dienst Domeinen ook verantwoordelijk voor het materieel beheer. Hiermee wordt de zorg voor het onderhoud van de domeingoederen bedoeld. Tegenwoordig is het grootste deel van de door de Dienst der Domeinen beheerde goederen in materieel beheer bij andere departementen, diensten en staatsbedrijven.
Verder is de dienst ook verantwoordelijk voor het beheer en de verkoop van overtollige goederen, afkomstig van andere departementen en van in beslaggenomen roerende goederen
Dienst der domeinen, uitgave van het Ministerie van Financiën (Centrale Directie Voorlichting), ' s-Gravenhage (1985) 6-7. Verslag van de reorganisatiecommissie domeinbeheer, 's-Gravenhage (1927) 15-16.
.
b. Organisatie.
De Dienst der Domeinen ressorteerde in de periode 1844-1909 onder de afdeling Domeinen van het Ministerie van Financiën.
Het beheer dat door de Dienst Domeinen werd verricht, gebeurde niet centraal, maar vanuit een buitendienst.
Binnen de organisatie kan men drie niveau's onderscheiden. Het hoogste niveau werd gevormd door de provinciale directeurs die enerzijds contact onderhielden met het Ministerie van Financiën en het Provinciaal bestuur en anderzijds met de plaatselijke kantoren van de ontvangers en de inspecteurs.
Op het midden niveau waren er inspecteurs werkzaam, die zich bezig hielden met de controle op de werkzaamheden van de ontvangerskantoren.
De met de administratie van de inkomsten en uitgaven van het domeinbeheer belaste plaatselijke kantoren van de ontvangers vormden het laagste niveau.
Gedurende de periode 1844-1849 waren er in de provincie Zuid-Holland drie arrondissementsdirecties der indirecte belastingen gevestigd, die belast waren met de registratie en de domeinzaken
K.B. van 9 november 1843, no. 64. Bijvoegsel tot het Staatsblad no. 323 (1843).
. De arrondissementsdirectie te Dordrecht werd in 1846 al weer opgeheven
K.B. van 17 augustus 1846, no. 302. Bijvoegsel tot het Staatsblad, (1846) no. 175 art. 1.
. Haar taken werden overgenomen door de overige arrondissementsdirecties te 's-Gravenhage en Rotterdam. Vanaf 1 oktober 1849 werden de arrondissementsdirecties opgevolgd door de directie der registratie en domeinen in Zuid-Holland
K.B. van 7 juli 1849, no. 49. Bijvoegsel tot het Staatsblad 1849, no. 121 art. 1.
. Deze was tot 1851 in Rotterdam gevestigd en verhuisde daarna naar 's-Gravenhage
Residentie- en stadsalmanak (1850) 327. Idem, (1851) 327. Idem, (1852) 331.
. Deze laatstgevormde directie bleef tot 1946 als zodanig functioneren. In dat jaar werd zij als gevolg van een reorganisatie opgeheven
Staatsalmanak, (1943-1944) 261. Idem, (1946) 331.
. De werkzaamheden van de voormalige directie van registratie en domeinen werden toen overgedragen aan de nieuw ingestelde directie der rijksbelastingen en domeinen, die in Rotterdam gevestigd was
Staatsalmanak, (1946) 331.
.
In de periode 1844-1909 waren er inspecteurs en ontvangers van registratie en domeinen werkzaam die onder de bovengenoemde directies ressorteerden. De inspectie- en ontvangerskantoren van de arrondissementsdirectie Dordrecht werden in 1847 ondergebracht bij de twee resterende directies. Met de instelling van de provinciale directie der registratie en domeinen in 1849, kwam er een nieuwe indeling van de inspectie- en de ontvangerskantoren
Zie bijlage X.
.
2. Taakuitoefening.
Met de instelling van de arrondissementsdirecties werden nieuwe voorschriften vastgelegd, waarin de taken en bevoegdheden van directeur werden geregeld. De algemene instructie voor de arrondissementsdirecties van 23 november 1843, no. 692, bepaalde dat de directeuren onder de onmiddellijke bevelen van het Ministerie van Financiën stonden en dat zij persoonlijk verantwoordelijk waren voor de uitvoering van de voorschriften van het genoemde Ministerie
Circulaire van de Minister van Financiën van 23 november 1843, no. 692. Bijvoegsel tot het Staatsblad (1843), no. 340.
.
Zij moesten er ook op toezien dat de voorschriften door de domeinambtenaren naar behoren werden nageleefd. De bovengenoemde instructie zou in de volgende jaren uitgebreid en gewijzigd worden.
In 1862 werd een commissie ingesteld die verbeteringen in het domeinbeheer moest doorvoeren
Verslag van de reorganisatiecommissie domeinbeheer, 's-Gravenhage (1927) 12-13.
. Naar aanleiding van de voorstellen van deze commissie verschenen er nieuwe instructies voor de domeinambtenaren in 1863 en 1866
Algemene instructie op de comptabiliteit der registratie en Domeinen, 's-Gravenhage (1863). Instructie op het beheer der Domeinen. (Eerste gedeelte), 's-Gravenhage (1863). Instructie op het beheer der Domeinen. (Tweede gedeelte), 's-Gravenhage (1866). Instructie op het beheer der Domeinen van de directeurs. (Titel V), 's-Gravenhage (1866).
. Daarin zijn de taken en bevoegdheden van de directie ten opzichte van de onder hen ressorterende domeinambtenaren niet fundamenteel veranderd.
In het algemeen kan men stellen dat de directies zowel in de periode van de arrondissementsdirecties (1844-1849) als in de periode van de provinciale directie der registratie en domeinen (1849-1909) belast waren met de leiding van de domeinambtenaren en met name met het toezicht op het beheer van de ontvangers.
De werkzaamheden van de directies bestonden verder hoofdzakelijk uit
de behandeling van de correspondentie over registratie, domeinzaken en personeel
de behandeling van de boekhouding
de behandeling en uitvoering van contentieuze zaken, met name procesverbaal van overtredingen, dwangschriften en akten van vervolging opgemaakt door de inspecteur, de ontvanger en andere domeinambtenaren, o.a. tolgaarders, havenmeesters, brugwachters, sluiswachters en opzieners
het geven van adviezen en aanwijzingen met betrekking tot verzoekschriften van particulieren inzake verhuur en verkoop van domeingoederen, het beheer van de ontvangerskantoren en de voorschriften die de domeinambtenaren in acht dienden te nemen
K.B. van 9 november 1843, no 63. Bijvoegsel tot het Staatsblad (1843) no. 323, art. 2. Circulaire van de Minister van Financiën van 23 november 1843, no. 692. Bijvoegsel tot het Staatsblad (1843) no. 340, art. 4-6. Extract-circulaire van de Minister van Financiën van 18 december 1843, no. 696. Bijvoegsel tot het Staatsblad (1843) no. 370, art. 1-4. Instructie op het beheer der domeinen. Eerste Gedeelte. 's-Gravenhage (1863) art. 9-10. Instructie op het beheer der domeinen van de directeurs. Titel V. 's-Gravenhage (1866) art. 1-7.
.
De beslissingen van het Ministerie werden door tussenkomst van de directie ter kennis van de betrokken ambtenaren gebracht. In alle gevallen moesten zij het Ministerie op de hoogte stellen van de beslissingen die zij in het belang van de dienst genomen hadden.
Het eigenlijke beheer werd verricht door de ontvangers der registratie en domeinen. Dit betrof het beheer van alle roerende en onroerende goederen en rechten van de staat, de vervreemding van al hetgeen daarvoor vatbaar was, de afwikkeling van de onbeheerde nalatenschappen en de zorg voor het behoud van eigendom en bezit van de staat.
De ontvangers zonden hun voorstellen toe aan de directie die hierover besliste of anders de voorstellen met advies doorzond aan het Ministerie.
Verder waren de ontvangers ook belast met de invordering van de domeininkomsten en van de bij de verkoop van domeingoederen verschuldigde koopsommen.
Tenslotte waren zij verplicht om staten van ontvangsten en uitgaven, o.a. maandstaten, staten van verkopingen van roerende en onroerende goederen, jaarrekeningen op te maken die zij ter verantwoording aan de directie moesten opsturen. De directie gebruikte die voor de vervaardiging van de algemene maand- en jaarstaten van de onder hen ressorterende kantoren. Deze werden vervolgens aan het ministerie toegezonden.
De inspecteurs waren belast met de controle op het kasbeheer en de boekhouding van de ontvangers. Dit gebeurde door middel van de inspectiebezoeken van de ontvangerskantoren.
De directie gaf de inspecteur bovendien aanwijzingen over de punten waarop hij tijdens zijn inspectiereis diende te letten. Hij deed hiervan verslag, middels een "verslag van grondige naziening" aan de directie. Na ontvangst voorzag de directeur dit verslag van zijn aanmerkingen en zond het toe aan het Ministerie. Het verslag werd naderhand aan de directie teruggezonden, om na gevolg te hebben gegeven aan de daarop gestelde aanmerkingen, in zijn archief bewaard te worden.
Bijlage X.
Overzicht van de directies met de bijbehorende inspectie- en ontvangerskantoren in de periode 1844-1899, (1906-1909).
Na de opheffing van de arrondissementsdirectie Dordrecht in 1846, werden de inspectie- en ontvangerskantoren van deze directie ondergebracht bij de twee overgebleven directies.
Arrondissementsdirectie Dordrecht 1844-1846.
Inspectiekantoren:
Dordrecht
Vianen
Ontvangerskantoren:
Brielle
Dordrecht
Gorinchem
IJsselmonde
Middelharnis
Oud-Beijerland
Papendrecht
Vianen
Arrondissementsdirectie 's-Gravenhage 1844-1849.
Inspectiekantoren:
's-Gravenhage
Ontvangerskantoren:
Alphen aan de Rijn
Delft
's-Gravenhage
Leiden
Noordwijk
Woerden
Woubrugge
Vanaf 1847:
Brielle
Middelharnis
Arrondissementsdirectie Rotterdam 1844-1849.
Inspectiekantoren:
Rotterdam
Vanaf 1847:
Dordrecht
Gorinchem
Ontvangerskantoren:
Gouda
Rotterdam
Schiedam
Schoonhoven
Vlaardingen
Vanaf 1847:
Dordrecht
Gorinchem
IJsselmonde
Oud-Beijerland
Papendrecht
Vianen
Directie der registratie en domeinen in Zuid-Holland 1849-1899, (1906-1909).
Inspectiekantoren:
Delft (1894-)
Dordrecht
Gorinchem
Gouda (1894-)
's-Gravenhage
Leiden
Rotterdam
Ontvangerskantoren:
Alphen aan de Rijn
Brielle
Delft
Dordrecht
Gorinchem
Gouda
's-Gravenhage
Leiden
Middelharnis (-1875)
Noordwijk
IJsselmonde (1877-)
Oud-Beijerland
Papendrecht (-1868)
Rotterdam
Ridderkerk (-1877)
Schiedam (-1877)
Schoonhoven (-1877)
Sliedrecht (-1877)
Sommelsdijk (1875-)
Vianen
Vlaardingen (-1877)
Woerden
Woubrugge (-1877)
Bronnen:
Residentie- en stadsalmanak (Nederlandsche residentie en Gravenhaagsche stadsalmanak), 's-Gravenhage (1844-1903), hst. Ministerie van Financiën.
Staatsalmanak, 's-Gravenhage (1860-1909) hst. Ministerie van Financiën.
T. ten Cate, Inventaris van de archieven van de rentmeesters der domeinen, de ontvangers der registratie belast met domeininkomsten en de ontvangers der registratie en domeinen, 's-Gravenhage (1986) XXII, XXIII, 64, 67.
Bijlage XI.
Directeuren van de arrondissementsdirecties en van de directie der registratie in Zuid-Holland 1844-1899, (1906-1909).
Arrondissementsdirectie te Dordrecht 1844-1846.
J.L.A. Jacobze.
Arrondissementsdirectie te 's-Gravenhage 1844-1849.
B. Frieswijk.
Arrondissementsdirectie te Rotterdam 1844-1849.
J.C. Eschauzier.
Directie der registratie en domeinen in Zuid-Holland 1849-1899, 1906-1909.
J.J. Pfister, 1849-1854.
W. Lee, 1854, 27 maart - 1872.
M.P. Smissaert, 1872, 29 maart - 1874.
J.L. Becking, 1874, 26 december - 1879.
M.A.J. Losgert, 1879, 2 december - 1883.
W.C. Heufke, 1883, 19 juni - 1885.
J.A. Molhuijsen, 1885, 22 september - 1902.
P.J. Idema Greidanus, 1902, 17 juli - 1906.
J.M. van Walsem, 1906, 21 mei - 1907.
G.F.F.C. van der Schroeff, 1907, 27 mei - 1926.
Aanbevolen literatuur:
Otten, F.J.M. Gids voor de archieven van de Ministeries en de Hoge Colleges van Staat 1813-1940. Den Haag, Instituut voor Nederlandse Geschiedenis, 2004.
Geschiedenis van het archiefbeheer
3. Archief en archiefvorming.
De archieven van de arrondissementsdirecteuren en van de directie der registratie en domeinen betreffen respectievelijk de perioden van 1844-1849 en van 1849-1899. Over de periode 1900-1946 zijn, met uitzondering van een zeer beperkt aantal dossiers uit de jaren 1906-1909, vrijwel geen andere archiefbescheiden aangetroffen
Het is niet duidelijk wat er hiermee gebeurd is. Bij de Dienst Domeinen in Zoetermeer bleek bij navraag, dat men niet op de hoogte was van het bestaan van deze archiefbescheiden.
. De totale omvang is ca. 90 meter.
De archieven waren onderverdeeld in twee fondsen respectievelijk Ambtenaren Rijksdomeinen I (1811-1899) en Ambtenaren Rijksdomeinen II (1849-1899, 1906-1909) geheten. Vanaf 1980 ontstond er ook nog een Supplement op fonds I. Dit supplement kon bij deze inventarisatie buiten beschouwing worden gelaten, daar het uitsluitend ontvangerskantoren betrof.
De archieven van het fonds Ambtenaren Rijksdomeinen I zijn in 1943 overgebracht naar het Rijksarchief in Zuid-Holland
Verslagen omtrent 's-rijks oude archieven, 's-Gravenhage (1943) 20.
.
In 1947 vond de overdracht plaats van de archieven van het fonds Ambtenaren Rijksdomeinen II
Archief van het archief. Rijksarchief Zuid-Holland (1947) E. 153-154.
.
De archieven van de bovengenoemde fondsen werden in 1972 tijdelijk wegens ruimtegebrek overgebracht naar het hulpdepot in Schaarsbergen. In 1979 werden zij uiteindelijk overgebracht naar de nieuwe behuizing van het Rijksarchief in Zuid-Holland.
De archiefbescheiden van het fonds Ambtenaren Rijksdomeinen I, zijn in 1944 geïnventariseerd door J.L. van der Gouw. In 1958 werden hier nog enkele aanvullingen aan toegevoegd
J.L. van der Gouw, Archieven van ambtenaren van 's-rijks domeinen binnen de provincie Zuid-Holland, 's-Gravenhage (1944).
. De archiefbescheiden werden in 1978 te Schaarsbergen gedeeltelijk hernummerd.
Het fonds Ambtenaren Rijksdomeinen I bevatte naast archivalia van de arrondissementsdirecties en de provinciale directie overwegend archieven van de ontvangerskantoren.
Rijksdomeinen II betrof voor het overgrote deel het archief van de provinciale directie vanaf 1849, maar ook stukken uit de archieven van de arrondissementsdirecties 's-Gravenhage en Rotterdam.
Van Rijksdomeinen II bestond een zeer globale plaatsingslijst, waarin de inhoud van de afzonderlijke inventarisnummers niet was gespecificeerd
Ambtenaren 's rijks domeinen (II) Zuid-Holland 1844-1909. Schaarsbergen (1978).
.
De archieven van de arrondissementsdirecties bestaan uit series van ingekomen en minuten van uitgaande stukken, die volgens het agendastelsel geordend zijn. De series zijn per jaar geordend volgens de nummers waaronder zij in de agenda's zijn ingeboekt. Volgens de instructie met betrekking tot het archief van de directies waren deze verplicht om deze toegangen bij te houden ten behoeve van hun administratie
Circulaire van de minister van financiën van 23 november 1843, no. 692. Bijvoegsel tot het Staatsblad (1843), no. 340 art. 7 par. 6-15.
.
Een uitgaand stuk, dat als antwoord diende op een ingekomen stuk, kreeg hetzelfde nummer als bij de inboeking aan het ingekomen stuk werd gegeven. Nieuwe ingekomen stukken over dezelfde zaak of onderwerp kregen bij inboeking in de agenda's een nieuw nummer. Op de ingekomen stukken werd bovendien de datum van ontvangst vermeld.
Op de agenda's zijn toegangen gemaakt in de vorm van indices
Zie hoofdstuk V. "Aanwijzingen voor de gebruiker".
. Deze zijn alfabetisch ingedeeld met trefwoorden op onderwerpen, zaken en persoonsnamen met verwijzingen naar de nummers van de stukken.
De arrondissementsdirecties van Dordrecht en Rotterdam hielden respectievelijk in de periode van 1845-1846 en van 1845-1849 krachtens een ministerieel besluit van 29 januari 1845 vanaf 1 februari afzonderlijke agenda's en indices bij voor de registratie en voor de domeinen
Archief van de arrondissementsdirectie Dordrecht, inv.nr. 6, no. 174 en Archief van de arrondissementsdirectie Rotterdam, inv.nr. 7, no. 157.
. Voornoemd besluit gold echter niet voor de arrondissementsdirectie van 's-Gravenhage. Uit een besluit van het Ministerie blijkt namelijk dat men zeer tevreden was over de wijze waarop het archief van deze directie was ingericht
Archief van de arrondissementsdirectie 's- Gravenhage, inv.nr. 14, no. 77.
. Deze arrondissementsdirectie heeft hierdoor gemeenschappelijke agenda's en indices voor de registratie en voor de domeinen aangelegd.
De arrondissementsdirecties van Dordrecht en Rotterdam hadden in de hierboven genoemde periode afzonderlijke series van ingekomen en minuten van uitgaande stukken voor de registratie en voor de domeinen gevormd. In deze series kwamen duidelijk aanwijsbare hiaten voor.
Het archief van de arrondissementsdirectie Dordrecht bevat voor het jaar 1844 een aparte serie ingekomen stukken, terwijl de serie minuten van uitgaande stukken van 1844-1845 verwerkt is in afzonderlijke brievenboeken. Vanaf 1 februari 1845 zijn in de brievenboeken uitsluitend minuten opgenomen betreffende registratie. Voor 1845 ontbreken de ingekomen stukken van deze directie, terwijl er van 1846 geen ingekomen en minuten van uitgaande stukken bewaard zijn gebleven.
In het archief van de arrondissementsdirectie van Rotterdam zijn voor het jaar 1846 geen ingekomen en minuten van uitgaande stukken aangetroffen. Voor de jaren 1847-1849 zijn er uitsluitend stukken betreffende domeinen en ontbreken alle stukken betreffende registratie. Verder zijn de agenda's van de registratie van 1845, 1846 en 1848 en 1849 bewaard gebleven terwijl in de agenda's van 1844 en 1847 ook nog de registratie van domeinen is opgenomen.
De provinciale directie der registratie en domeinen handhaafde de door de arrondissementsdirecties sinds 1844 gebezigde ordeningsmethode volgens het agendastelsel tot 1876. De serie van ingekomen en minuten van uitgaande stukken werden hier ook per jaar geordend volgens de nummers waaronder zij in de agenda's waren ingeboekt. In navolging van de arrondissementsdirectie van 's-Gravenhage was dit één gemeenschappelijke serie.
In de periode 1874-1876 werd echter, op de ingekomen stukken alleen het agendanummer maar geen datum van ontvangst vermeld.
Naast de bovengenoemde agenda's waren er ook agenda's op de stukken in advies en was er een agenda op de geheime stukken.
In de periode na 1849 zijn veel stukken tijdens de behandeling doorgeschoven naar de datum van afhandeling der zaak. Zodoende zijn ze niet meer op hun agendanummer geborgen, maar op datum van afhandeling, waar ze samen met andere stukken over dezelfde zaak als bijlagen aan het besluit zijn toegevoegd. In de agenda's, indices en indicateurs worden in deze gevallen de nummers van de vroegere en de latere stukken aangegeven.
Omdat het agendastelsel in feite niet meer onverkort werd toegepast, werd in 1877 naar het dossierstelsel overgeschakeld. Dit hield in dat de stukken in de indicateurs onder een volgnummer en een dossiernummer werden ingeschreven. Op de ingekomen stukken en minuten van uitgaande stukken werd zowel het volgnummer (agendanummer) als het dossiernummer vermeld
Zie Bijlage IX.
. De gevormde dossiers werden numeriek per jaar geordend. Mogelijk is de overgang naar het dossierstelsel gebeurd onder invloed van de Afdeling Domeinen van het Ministerie van Financiën, waar men in 1868 overschakelde van het agendastelsel naar het dossierstelsel.
Op de agenda's en de indicateurs waren indices gemaakt. Deze bevatten trefwoorden op onderwerpen, zaken en persoonsnamen met verwijzingen naar de nummers van de stukken respectievelijk de dossiers
Zie hoofdstuk V "Aanwijzingen voor de gebruiker".
. In het archief van de directie der registratie en domeinen ontbreken alle indices van na 1883.
De archieven van het fonds Ambtenaren Rijksdomeinen I en het fonds Ambtenaren Rijksdomeinen II werden in 1972 tijdelijk wegens ruimtegebrek overgebracht naar het hulpdepot in Schaarsbergen. In 1979 werden zij uiteindelijk overgebracht naar de nieuwe behuizing van het Rijksarchief in Zuid-Holland.
De rechtstitel is (nog) onbekend
De verwerving van het archief
Het archiefblok bevat archiefstukken onder verschillende rechtstitels verworven.
Inhoud en structuur van het archief
3.06
Ordening van het archief
De gebruiker die in deze domeinarchieven onderzoek wil verrichten, doet er goed aan in eerste instantie te beginnen met het raadplegen van de toegangen, dus de indices, agenda's en indicateurs.
Indices - 1844-1876
Men kan voor deze periode de bijlagen I - II als voorbeeld gebruiken.
De indices vormen de toegangen op de agenda's en dienen het eerst geraadpleegd te worden. Zij bevatten een opgave van alfabetisch geordende trefwoorden, een korte inhoudsbeschrijving van de stukken en verwijzingen naar de volgnummers van de betreffende stukken in de agenda's.
In de indices van de directie der registratie en domeinen over de jaren 1849-1873 zijn trefwoordenlijsten opgenomen met verwijzing naar de bladzijdenummers (folionr.) van de trefwoorden
Archief van de directie der registratie en domeinen in Zuid-Holland, inv.nrs. 644-677.
. De indices van 1861-1873 bevatten bovendien een alfabetische naamlijst van personen
Archief van de directie der registratie en domeinen in Zuid-Holland, inv.nrs. 655-677.
. Deze naamlijst is voor in de index opgenomen, na de hierboven genoemde trefwoordenlijst.
-1877-1883
Men kan voor deze periode de bijlage III als voorbeeld gebruiken.
Vanaf 1877 wordt in de indices een lijst opgenomen van stukken die onder één nummer vermeld worden, zoals bulletins, maandstaten, controlestukken
Archief van de directie der registratie en domeinen in Zuid-Holland, inv.nrs. 679-685.
. Ook is het vanaf 1877 gewoonte om voorin de indices een numerieke dossierlijst op te nemen, waarin eerst de dossiers zijn opgenomen, die in het voorafgaande jaar nog niet waren afgedaan. In deze dossierlijst wordt ook aangegeven of de dossiers in het desbetreffende jaar of in een later jaar zijn afgedaan. Dit wordt in een aparte kolom vermeld
Zie bijlage III.
.
De meest voorkomende onderwerpen of zaken, die in de indices onder de trefwoorden beschreven staan, kunnen in een aantal categorieën worden onderverdeeld
Zie bijlage XII "Lijst van de meest voorkomende trefwoorden in de indices".